【裁判字號】    89,台上,3853
【裁判日期】    890705
【裁判案由】    偽造文書等罪
【裁判全文】
最高法院刑事判決                              八十九年度台上字第三八五三號
    上  訴  人  陳良琴
    被      告  甲○○
    選任辯護人  陳峰富律師
右上訴人因自訴被告偽造文書等罪案件，不服台灣高等法院中華民國八十六年九月十
五日第二審更審判決（八十六年度上更(一)字第四二三號，自訴案號：台灣士林地方法
院八十四年度自字第二二一號) ，提起上訴，本院判決如左：
    主  文
原判決撤銷，發回台灣高等法院。
    理  由
本件原判決以上訴人陳良琴於第一審自訴意旨略稱：被告甲○○與上訴人係妯娌關係
，緣上訴人之夫林茂雄生前於第一商業銀行西門分行 (下稱一銀西門分行) 開立定期
存款帳戶 (帳號0000000000號) ，先後辦理三筆金額各新台幣 (下同) 五
十萬元之存本取息儲蓄存款；於台北市第一信用合作社昆明分社 (下稱一信昆明分社
) 則有定期存款四百五十八萬四千七百零八元。嗣林茂雄於民國八十三年四月二十六
日搭乘華航飛機在名古屋發生空難死亡，消息傳抵台灣後，被告於同年四月二十七日
上午與上訴人之婆婆林邱面相偕，攜帶存單、存摺及林茂雄之印章至一銀西門分行，
以林茂雄名義辦理提前解約，由該分行扣除其逾領利息及應付利息連同本金共計一百
四十八萬九千三百五十八元，直接轉入林茂雄在該分行帳號00000000000
號活期儲蓄存款帳戶內，再推由被告偽造林茂雄名義領取一百五十萬九千元之活期儲
蓄存款取款憑條，盜蓋林茂雄之印章於其上，持以行使，向一銀西門分行領取一百五
十萬九千元。另於同日未經上訴人同意，擅自以林茂雄之銀行印鑑及定存單領取林茂
雄在一信昆明分社之存款四百五十八萬四千七百零八元，未交還上訴人，而悉數侵占
入己，足以生損害於林茂雄之繼承人，認被告涉有刑法第二百十六條、第二百十條行
使偽造私文書、第三百三十五條侵占及第二百十七條盜用印章罪嫌云云。惟經審理結
果，認不能證明被告犯罪，因而維持第一審諭知被告無罪之判決，駁回上訴人在第二
審之該部分上訴，固非無見。
惟查：(一)審理事實之法院，對於被告有利及不利之證據，應一律注意，詳為調查，然
後綜合全案證據資料，本於經驗法則以定其取捨，並將取捨證據及得心證之理由於判
決內詳為說明，故證據雖已調查，而尚有其他必要部分未經調查者，仍難遽為被告有
利或不利之認定。上訴人陳良琴於原審謂林茂雄之父林文興在七十三年間過世，遺產
由林邱面、林鎮男、林茂雄、林茂青四人繼承，並由林邱面代為管理，林邱面除將應
繼承之金錢分存於子女名下外，並將繼承不動產之租金收入及金錢之利息收入統籌管
理，分存入子女帳戶，林邱面持有林茂雄存款之存單、存摺及印章，僅係代林茂雄保
管各該物品而已，不能因此即認林茂雄帳戶內之存款為林邱面所有等語 (見更(一)卷第
一二三、一二四頁) 。原審亦認為林茂雄名下存款之資金來源有調查之必要，而函請
一信昆明分社檢送林茂雄在該分社各筆定存單之資金來源提款資料、轉存、續存資料
影本 (同上卷第一四九至第一五一頁) ，並以該分社函送之相關資料做為判斷被告有
無偽造文書犯行之重要依據 (原判決第二頁反面倒數第二行至第四行) 。是林茂雄在
一銀西門分行之三筆金額各五十萬元存款之資金來源為何，客觀上自有調查之必要，
乃原審僅查證林茂雄在一信昆明分社之存款之資金來源，未將林茂雄在一銀西門分行
之存款之資金來源一併調查清楚，遽行判決，自嫌調查職責未盡，亦難以昭折服。(二)
上訴人於原審謂八十三年四月二十六日發生空難後，林家曾拿取林茂雄醫治牙齒之檔
案資料備供認屍之用，且被告與林邱面於空難發生第二天一早，或中途解約或結清帳
戶將林茂雄之存款提領一空，於翌 (二十八) 日再將款項存入銀行，其中尚有存入三
天、十八天、二十三天不等之定期存款，若非確知林茂雄已經罹難，豈會如此云云 (
見更(一)卷第三十五、一二五頁) 。原判決認辦理解約提款手續時，林茂雄之家人尚不
知其確已罹難，雖已敘述其得心證之理由，但對於上訴人指陳之上開情節，原判決未
予論述，併有可議。上訴意旨執以指摘，非無理由，應認原判決仍有發回更審之原因
。至被告被訴涉犯刑法侵占及盜用印章罪部分，基於審判不可分之原則，應一併發回
，附此明。
據上論結，應依刑事訴訟法第三百九十七條、第四百零一條，判決如主文。
中      華      民      國    八十九    年      七      月      五      日
                              最高法院刑事第九庭
                                  審判長法官  張  信  雄
                                        法官  賴  忠  星
                                        法官  張  清  埤
                                        法官  張  淳  淙
                                        法官  蕭  仰  歸
      右正本證明與原本無異
                                              書  記  官
中      華      民      國    八十九    年      七      月     十一     日


司法院資訊處製作；財團法人民間司法改革基金會備份。
